【裁判字號】    89,簡上,277
【裁判日期】    891020
【裁判案由】    返還押租金
【裁判全文】
臺灣臺北地方法院民事判決  八十九年度簡上字第二七七號
    上  訴  人  全欣電子工業股份有限公司
    法定代理人  丙○○
    訴訟代理人  簡長順律師
    被上訴人    中國力霸股份有限公司
    法定代理人  甲○○○
    被上訴人    仁湖企業股份有限公司
    法定代理人  乙○○
    共同訴訟代
    理人        王炳臺        .
右當事人間請求返還押租金事件，上訴人對於中華民國八十九年二月十一日本院臺北
簡易庭八十八年度北簡字第一三五七一號第一審判決提起上訴，本院判決如左：
    主      文
原判決( 除確定部分外 )關於命上訴人給付仁湖企業股份有限公司超過新臺幣壹拾柒
萬貳仟玖佰壹拾玖元及利息部分及該部分假執行之宣告暨訴訟費用之裁判均廢棄。
上訴人應給付被上訴人仁湖企業股份有限公司新臺幣壹拾柒萬貳仟玖佰壹拾玖元，及
自民國八十八年九月一日起至清償日止，按年息百分之五計算之利息。
上訴人其餘上訴駁回。
第一、二審訴訟費用( 除確定部分外 )由上訴人負擔百分之八十三，餘由被上訴人中
國力霸股份有限公司負擔百分之六、仁湖企業股份有限公司負擔百分之十一。
    事      實
甲、上訴人方面：
一、聲明：
  (一)原判決所為不利上訴人部分廢棄。
  (二)被上訴人於第一審之訴駁回。
  (三)第一、二審訴訟費用由被上訴人負擔。
二、陳述：
  (一)查本件原判決主文宣示被告應給付原告新臺幣( 下同 )三十九萬七千九百一十
      九元，及自民國八十八年九月一日起至清償日止按年息百分之五計算之利息，
      顯與原告起訴主張分別給付不同，自有訴外裁判之誤。
  (二)又被上訴人雖主張於八十八年八月三十一日即將向上訴人承租坐落桃園縣蘆竹
      鄉○○路○段二三六號三樓房屋( 下稱：系爭房屋 )騰空返還上訴人云云，然
      查該日係上訴人到租賃物查詢，惟被上訴人既未表明騰空之意旨，復未表明不
      擬續租，即無返還之行為，而被上訴人亦自認租賃物之鑰匙係於八十九年元月
      初始交付，且依被上訴人於原審庭呈收據乙紙，亦註明八十九年元月七日上午
      十時四十五分始將鎖匙二十支交還上訴人，足見上訴人主張被上訴人於八十九
      年元月七日以前並未交付鎖匙予上訴人非虛，則本件如有點交返還租賃物，理
      應將鎖匙立即返還上訴人，是被上訴人確實於八十九年元月初仍未返還系爭租
      賃物，且返還租賃物既為承租人之義務，僅將重要物品攜走顯未符返還租賃物
      之本旨，則原審判決就此顯有誤認，是在本件訴訟前及訴訟中，上訴人均曾去
      函要求返還租賃物，被上訴人於租約到期後，既未將租賃物返還，乃有支付賠
      償金之義務。又上訴人於租約屆滿前雖到租賃處所查看，惟被上訴人並未清理
      ，而上訴人見當日無法返還即離去，嗣後被上訴人均未表示願將租賃物返還，
      而租賃物亦由被上訴人將大門出入深鎖，且鎖匙亦不肯交還上訴人，顯見被上
      訴人未依約返還租賃物，亦無回復原狀。
  (三)再本件被上訴人未經上訴人同意，擅自將動力變更為其名義，且又擅自將動力
      變更縮小，均未得上訴人同意，則上訴人仍有賠償之義務，按租賃物返還時，
      承租人仍有保持生產狀態之義務，此為民法第四百五十五條後段所明定，故契
      約書第六條依此意旨明定「按照原狀遷空還甲方( 指上訴人 )」，則原審認兩
      造未約定回復原狀乃有誤認事實及適用法條錯誤之瑕疵，又被上訴人將管線拆
      除而未回復，亦有賠償之義務。且不動產租賃除契約上另有加註規定外，出租
      人祇提供電燈用電及自來水設備，如兩造契約第三條規定亦祇是指電燈用電，
      上訴人有提供整棟大樓各層樓之用電及自來水，並共同分擔各自付費，惟因各
      家工廠動力用電瓦數不同，所費又高，承租人應自行付費裝設，是被上訴人既
      採承租後自行裝設動力用電較低租金之方案，故承租後被上訴人從未要求上訴
      人提供動力用電，被上訴人所云合約上『並無載明電力設備不在租賃範圍』等
      語，即代表上訴人不需提供動力用電。
  (四)且金招牌實業有限公司( 下稱：金招牌公司 )於鈞院八十六年度北簡字第九九
      七七號案件審理時既明確否認有同意將動力用電契約容量移轉給被上訴人，且
      曾書立答辯狀載明：「被告( 指金招牌公司 )於租期提前終止後，即遷離廠房
      ，並未與仁湖公司有任何交易，更從未同意仁湖公司使用系爭廠房內之電力或
      會同仁湖公司辦理電力過戶申請。．．．又按臺灣電力公司營業規則第十三條
      規定：『申請過戶時，如後用戶無法取得前用戶會同簽章，得單獨辦理，惟屬
      工廠電力用戶須於提驗政府主管機關核准文件後，始得辦理過戶』，依該規定
      ，仁湖公司本毋庸經過被告之同意，即得持核准設立文件單獨辦理過戶。．．
      ．被告斷無理由為了不相干之第三人，承諾非屬自身之權利。基於上述，被告
      實在不可能亦無必要，為了仁湖公司辦理過戶事宜，出具任何同意辦理過戶之
      文件，侵害原告之權益。．．．」，足見金招牌公司並未同意將動力用電契約
      容量移轉給被上訴人，且查金招牌公司與被上訴人並無任何親誼關係，而金招
      牌公司既明知該動力用電係屬上訴人所有，且無向被上訴人收取利益，怎可能
      無故將此有經濟利用價值及涉及損害賠償之物無條件移轉給被上訴人，即可能
      係因原金招牌公司廠長，後續聘為被上訴人仁湖企業股份有限公司( 下稱：仁
      湖公司 )廠長徐明玉蓋用金招牌公司留存於廠長處之金招牌公司印章，單獨辦
      理過戶，再由不知情之電力公司職員登錄並辦理過戶變更名義為被上訴人仁湖
      公司所有，顯無合法取得用電契約使用權，是被上訴人主張移轉電力契約容量
      係經金招牌公司同意，自非真正，且因本件契約電力變更，致損害上訴人之權
      益乃為事實，則上訴人主張依兩造契約書第六條約定請求被上訴人應支付按照
      租金五倍計算之違約金，即屬有據，並以此損害額抵銷被上訴人之起訴請求，
      自屬有理。
  (五)上訴人於八十五年三月間，發現被上訴人佔用金招牌公司應過戶給上訴人之動
      力用電後，即採取行動追討，先於八十五年三月八日去函臺灣電力公司查證是
      否確實被佔用，又於八十五年六月十八日寄發臺北第八十支局第一三五九號存
      證信函予被上訴人仁湖公司催討，復於八十七年五月十一日再寄掛號函追討，
      其間並多次向被上訴人仁湖公司廠長及主管口頭提出追討，惟被上訴人均置之
      不理，況金招牌公司用電名義經被上訴人變更佔為己有後，因享有用電權利，
      理應負責繳費，盡其義務，更應恢復原狀，變更名義完整歸還予上訴人，惟在
      未歸還前，被上訴人理應善盡保管之責，是上訴人實無權利及義務繳納積欠之
      電費，從而，被上訴人主張電力設備遭拆剪，係因上訴人未繳電費自行發生之
      損失云云，顯為強詞奪理，不足採信。
三、證據：與原審判決記載者相同予以引用外，補提金招牌公司於八十六年度北簡字
    第九九七七號答辯狀影本一件、臺灣電力公司營業規則、八十三年八月、九月自
    來水費及八十三年九月、十月電燈用電共同分攤費表影本各一件、柏宏科技有限
    公司出具自行付費裝設動力用電之證明書影本一件、詠盈企業股份有限公司出具
    自行付費裝設動力用電之證明書影本一件、臺北第八十支局第一三五九號存證信
    函影本一件、全欣電子工業股份有限公司八十七年五月十一日函影本一件為證。
    並聲請傳訊證人徐明玉。
乙、被告方面：
一、聲明：
  (一)上訴駁回。
  (二)訴訟費用由上訴人負擔。
二、陳述：除與原判決記載相同者，茲引用之外，補陳略稱：
    查電力契約容量由七十千瓦減少為四十七千瓦，僅係單純向電力公司申請變更，
    而非設備有所變動，現電力設備均在現場，被上訴人並未變更，上項申請變動因
    原登記名義人為金招牌公司，依電力公司規定須由原登記名義人同意，乃經金招
    牌公司同意後變更，且電力設備，上訴人既已陳明登記名義人為金招牌公司，是
    上訴人實無權利干涉第三人之變更，則上訴人抗辯被上訴人有賠償之義務，實無
    理由，不足採信。又租賃不動產包含水電本屬正當，且合約亦無載明電力設備不
    在租賃範圍，再合約第十五條內載明水電費由被上訴人自行負擔，第三條載明電
    燈費及自來水費不在租金範圍內，可窺出包含電力設備，否則為何水電費須約定
    由被上訴人負擔。況兩造租賃期間既自八十三年八月至八十八年八月間，上訴人
    從未聲明被上訴人盜用電力設備，顯見上訴人主張實不足採。至上訴人另稱電力
    設備遭電力公司拆除發生之損害，實係上訴人未繳電費自行發生之損害，自應由
    上訴人負擔，是本件上訴顯無理由，應予駁回。
丙、本院依職權調閱八十六年度北簡字第九九七七號民事案卷，及向臺灣士林地方法
    院調閱八十四年度簡上字第五八號民事案卷，暨向臺灣電力公司桃園區營業處調
    閱仁湖公司於八十四年二月二十日申請過戶與契約容量變更之用電資料。
    理      由
一、被上訴人起訴主張被上訴人中國力霸股份有限公司( 下稱：中國力霸公司 )、仁
    湖公司前於八十三年八月二十七日分別向上訴人承租坐落桃園縣蘆竹鄉○○路○
    段二三六號三樓後半部、前半部約一百坪房屋供作廠房之用，約定租期自八十三
    年八月二十日起至八十八年八月三十一日止，約定每月租金由被上訴人各給付四
    萬元，並由被上訴人各給付二十二萬五千元作為押租金。嗣被上訴人於八十八年
    八月三十一日租約期滿後已依約返還房屋，詎上訴人遲未將押租金返還，扣除被
    上訴人仁湖公司自認應分擔上訴人所提(一)系爭房屋有關雜物、廢物及待修繕部
    分之處理費四萬五千元、(二)八十八年七月份、八月份之大樓電力分攤部分，共
    計一千七百二十三元未付、(三)應賠償工廠大門電動遙控器一組六百元、(四)更
    換七組鑰匙組及製作費約二千元、(五)八十八年十月份列計欠繳八十八年七月二
    日至九月二日之水費二千七百五十八元後，請求上訴人返還中國力霸公司剩餘之
    押租金十九萬八千九百六十元、仁湖公司剩餘之押租金十七萬二千九百一十九元
    及法定遲延利息( 被上訴人於原審起訴請求上訴人應返還被上訴人中國力霸公司
    、仁湖公司各二十二萬五千元及利息，原審判決駁回超過三十九萬七千九百一十
    九元及其利息部分，被上訴人均未聲明不服 )。
二、上訴人則以被上訴人係於八十九年元月七日始將系爭房屋鑰匙交付，足見被上訴
    人確實於八十九年元月初仍未返還系爭租賃物，而返還租賃物既係承租人之義務
    ，僅將重要物品攜走顯未符返還租賃物之本旨，是被上訴人於租約到期後，既未
    將租賃物返還，乃有支付賠償金之義務。又被上訴人因採承租後自行裝設動力用
    電較低租金之方案，故上訴人自不需提供動力用電予被上訴人使用，而本件被上
    訴人未經上訴人同意，且未得動力用電名義人金招牌公司同意擅自將動力變更為
    其名義，且又擅自將動力用電自七十千瓦減少為四十七千瓦，致損害上訴人每千
    瓦以二千元計算之用電權利，則上訴人顯有賠償之義務。況電力設備既經被上訴
    人變更為己有，理應負責繳費，盡其義務，更應回復原狀，變更名義完整歸還予
    上訴人，惟在未歸還前，被上訴人理應善盡保管之責，是上訴人實無權利及義務
    繳納積欠之電費，而因被上訴人未如期繳費，亦致上訴人所有之電力管線被拆，
    受有契約被終止之損失九萬四千元及須重新配線之損失八萬元，從而，上訴人主
    張依兩造房屋租賃契約書第六條約定請求被上訴人應支付按照租金五倍計算之違
    約金，即屬有據，並以此損害額抵銷被上訴人之起訴請求，自屬有理等語，資為
    抗辯。
三、被上訴人起訴主張被上訴人前於八十三年八月二十七日分別向上訴人承租坐落桃
    園縣蘆竹鄉○○路○段二三六號三樓後半部、前半部約一百坪房屋供作廠房之用
    ，約定租期自八十三年八月二十日起至八十八年八月三十一日止，約定每月租金
    由被上訴人各給付四萬元，並由被上訴人各給付二十二萬五千元予上訴人作為押
    租金，嗣租期屆至後，上訴人並未依約返還押租金之事實，業據被上訴人提出房
    屋租賃契約書為證，且為上訴人所不爭執，自堪信為真實。至上訴人主張因被上
    訴人未如期返還系爭房屋，且擅自將動力用電自七十千瓦減少為四十七千瓦，又
    因被上訴人未如期繳費，致上訴人所有之電力管線被拆，均使上訴人受有損害，
    是被上訴人應按兩造所立之租約支付按照租金五倍計算之違約金，乃主張抵銷等
    情，則為被上訴人所否認，並以前開情詞置辯，經查：
    (一)被上訴人於兩造所訂之租賃期限屆滿當日已將系爭房屋內之生產設備搬移他
        處，室內並無機器設備留置，業據被上訴人提出當日現場照片六張為證，且
        為上訴人所不否認，雖上訴人辯稱被上訴人並未於當日將鑰匙返還，且房屋
        內尚有雜物未處理，並未騰空返還該處云云，然租賃房屋之騰空返還，僅須
        租賃房屋大致上已照原狀返還即足，至鑰匙是否交還及屋內是否尚有雜物，
        僅生承租人是否應就鑰匙無法交還及雜物清理部分負賠償責任暨出租人得否
        行使留置權取償，非謂必將鑰匙交還及雜物清理完畢始為返還房屋，是被上
        訴人於租期屆滿時既將廠房內之機器設備全部遷移，且將屋內騰空幾近完畢
        ，即難謂被上訴人並無按原狀返還租賃房屋，況被上訴人向上訴人承租系爭
        房屋既係作為廠房使用，乃以放置機器從事生產事業為其使用系爭房屋之主
        要目的，則被上訴人嗣於租期屆滿時既將屋內之機器全部遷移，顯見被上訴
        人並無繼續占有系爭房屋之用意甚明，是上訴人執系爭房屋仍有雜物未處理
        ，作為被上訴人仍有使用系爭房屋之證明，顯違常情，殊不足採，從而，上
        訴人主張被上訴人並未於租期屆滿當日返還租賃物云云，委無可採。
    (二)又上訴人雖主張被上訴人擅將動力用電自七十千瓦減少為四十七千瓦，損害
        上訴人每千瓦以二千元計算之用電權利云云，惟觀之兩造就電力部分權益負
        擔僅於房屋租賃契約書第十五條約定水電費由被上訴人自行負擔，別無上訴
        人須提供動力用電予被上訴人使用之記載，而被上訴人仁湖公司係於八十四
        年二月二十四日取得前電力設備名義人金招牌公司同意過戶該電力設備，並
        將原來契約容量自七十千瓦變更為四十七千瓦，復經證人徐明玉到庭結證明
        確，且有臺灣電力公司桃園區營業處八十九年七月十八日桃區費字第八九○
        七〡一七二四號函檢送仁湖公司申請過戶電力設備與契約容量變更之用電資
        料為憑，是被上訴人既非自上訴人受讓該電力設備，則被上訴人變更電力設
        備之容量，顯無損及上訴人之權益。至上訴人雖主張金招牌公司曾於本院八
        十六年度北簡字第九九七七號案件審理時明確否認有同意將動力用電容量契
        約移轉給被上訴人，並提出金招牌公司書立之答辯狀為據，且經本院依職權
        調閱本院八十六年度北簡字第九九七七號民事案卷，及臺灣士林地方法院八
        十四年度簡上字第五八號民事案卷核閱無訛，惟觀之上開臺灣電力公司過戶
        登記單上既蓋用金招牌公司及其負責人之印章，顯見被上訴人主張仁湖公司
        係經由金招牌公司同意始會取得該電力設備之過戶，要非無據，且證人徐明
        玉亦到庭結證其並無保管金招牌公司之印章等語明確，則上訴人陳稱因仁湖
        公司之廠長徐明玉原任職在金招牌公司，乃將留存於廠長處之金招牌公司印
        章蓋用於上開過戶申請單上乙節，即難採信，況被上訴人縱有未得金招牌公
        司同意辦理上開電力設備之過戶，亦屬金招牌公司得否請求被上訴人賠償損
        害，要與上訴人無涉，是難據金招牌公司未同意被上訴人變更動力用電乙節
        ，即認上訴人權益受有損害，殆無疑義，況參諸上訴人於出租系爭房屋之際
        既無提供動力用電予被上訴人使用，復無與被上訴人約定於租期屆滿時須將
        電力設備回復原狀，是以上訴人主張被上訴人於租期屆滿後未將電力設備回
        復原狀，顯有侵害上訴人權利云云，顯不足採。
    (三)再上訴人雖主張因被上訴人未如期繳交電費，致上訴人所有之電力管線被拆
        ，致上訴人受有損害云云，惟該電力設備係因積欠臺灣電力公司八十八年九
        、十、十一月電費合計一萬六千四百一十九元，始會於八十八年十一月六日
        經臺灣電力公司拆表終止契約，亦經本院向臺灣電力公司桃園區營業處函查
        明確，有臺灣電力公司桃園區營業處八十九年七月十八日桃區費字第八九○
        七〡一七二四號函可憑，是被上訴人既於八十八年八月三十一日租期屆滿當
        日即已返還租賃物，已如上述，則其後該處因電費遲延繳納，導致遭斷電並
        拆線，顯與被上訴人無涉，是此項損失既非可歸責於被上訴人之事由所致，
        自無從令被上訴人負責，上訴人主張此項損失之金額得與押租金抵銷，亦無
        所據。
四、綜上所述，上訴人前開所辯，不足採信，從而，被上訴人請求上訴人返還押租金
    ，即非無據。是被上訴人中國力霸公司可得請求上訴人返還之押租金額為二十二
    萬五千元，被上訴人仁湖公司扣除自認應返還上訴人主張之上開費用共計五萬二
    千零八十一元，可得請求上訴人返還之押租金額為十七萬二千九百一十九元及法
    定遲延利息，本院認(一)被上訴人中國力霸公司本在二十二萬五千元及自八十八
    年九月一日起算之法定遲延利息部分，為有理由，惟原審判決上訴人應給付被上
    訴人三十九萬七千九百一十九元及法定遲延利息，而按諸民法第二百七十一條規
    定數人負同一債務或有同一債權，而其給付可分者，除法律另有規定或契約另有
    訂定外，應各平均分擔或分受之，是依原審判決上訴人僅須給付被上訴人中國力
    霸公司十九萬八千九百六十元，固有可議，但其餘部分未據被上訴人中國力霸公
    司提起上訴，故而本院僅得就上訴人不服部分加以審判，本件上訴人認其可主張
    抵銷此部分之金額，而對中國力霸公司之判決不服，指摘原判決不當，求予廢棄
    ，為無理由，應駁回其此部分之上訴。(二)被上訴人仁湖公司請求上訴人返還押
    租金十七萬二千九百一十九元及自八十八年九月一日起算之法定遲延利息部分，
    為有理由，應予准許，逾此部分所為請求，為無理由，應予駁回，而被上訴人敗
    訴部分，其假執行之聲請，亦失所附麗，應併予駁回。原審判決就超過准許部分
    ，為上訴人敗訴之判決，並為假執行之宣告，自有未洽，上訴意旨就此指摘原判
    決，求予廢棄改判，為有理由，至上開應准許部分，原判決命上訴人為給付，並
    依職權宣告假執行，核無違誤，上訴意旨，就此部分，仍執陳詞，指摘判決不當
    ，求予廢棄，為無理由，亦應駁回其此部分之上訴。
五、據上論結，本件上訴為一部有理由，一部無理由，依民事訴訟法第四百三十六條
    之一第三項、第四百五十條、第四百四十九條第一項、第七十九條但書，判決如
    主文。
中      華      民      國    八十九    年      十      月     二十     日
                              民事第二庭審判長法官  丁蓓蓓
                                              法官  黃書苑
                                              法官  王佳惠
右為正本係照原本作成。
不得上訴。
中      華      民      國    八十九    年      十      月     二十一   日
                                            書記官  劉芳菊


司法院資訊處製作；財團法人民間司法改革基金會備份。
